【裁判字號】    98,勞訴,53
【裁判日期】    981008
【裁判案由】    給付退休金
【裁判全文】
臺灣臺北地方法院民事判決              98年度勞訴字第53號
原      告  乙○○
被      告  長榮海運股份有限公司
法定代理人  甲○○
訴訟代理人  丙○○
                        樓
上列當事人間給付退休金事件，本院於九十八年九月十七日言詞
辯論終結，判決如下：
    主  文
原告之訴駁回。
訴訟費用由原告負擔。
    事  實  及  理  由
一、原告起訴主張：
  (一)原告自民國73年8月20日起至96年1月12日止，於被告公司所
    屬輪船擔任船員，原告於任職期間，被告公司於所屬輪船靠
    港後，即將期約屆滿船員之船員服務手冊、船員護照收回繳
    交留置，原告再按被告公司之指示，簽署定期僱傭契約、備
    妥船員體格證明書，將之寄交被告公司海員課；並於在岸休
    假時等候被告公司人事安排，接受其指示前往指定港口報到
    ，等候派任船舶靠岸後上船移交接任，被告公司如不續用原
    告，即將護照、海員手冊寄還。原告曾任職於其所屬之長昇
    輪，於定期僱傭契約期間屆滿（即79年10月1日）後，經被
    告安排調岸休假，於80年5月6日始轉往長風輪任職，原告所
    中斷之服務年資為調岸休假候派期間，為被告之人事安排，
    並非原告所願。被告於79年10月1日至80年5月5日此段待命
    期間，亦如同往常寄送僱傭契約至原告住所。
  (二)嗣後原告依海員法第51條及第24條但書向被告公司申請退休
    ，並請求被告給付自73年8月20日起至96年1月12日止之所應
    得之退休金，但被告僅給付自80年5月6日起至95年2月22 日
    止，共計8.6年之退休金1,712,397元予原告，否認其73年8
    月20日至80年5月5日之年資。被告雖辯稱，依船員法第24條
    規定，中斷之服務年資不應累計云云，但原告於89年9月26
    日至91年4月1日，曾中斷服務年資有1年6個月餘，對此被告
    公司卻又開立證明，稱雙方之勞僱關係存在；原告嗣後分別
    於92年至93年間、95年間曾中斷年資6個月15 日及11個月5
    日，被告公司均就上開年資予以累計。
  (三)又被告雖主張於95年2月22日後，與原告已無勞僱關係，但
    其所扣留之原告船員服務手冊延至96年4月11日寄還原告，
    原告所有職業證照則於95年10月寄還，導致無法從事船員工
    作。爰依勞動基準法第55條規定請求被告給付退休金差額
    760,000元。並聲明：被告應給付原告760,000元，及自起訴
    狀繕本送達翌日起至清償日止，按年息5%計算之利息。
二、被告則抗辯：
  (一)兩造於原告登船提供勞務前，均簽訂交通部所統一頒訂之船
    員定期僱傭契約，按其中第5條及第6條規定，雙方確為定期
    僱傭關係。原告稱其下船後調岸休假、隨時候派，實為誤解
    ，原告於定期僱傭下船約滿後，與被告公司間並無長期或持
    續性之僱傭關係，故原告於79年10月1日自被告公司所屬長
    昇輪約滿下船後，雙方即無僱傭關係，被告公司未曾再對原
    告為指揮監督，原告亦未受有被告公司任何薪資給付或費用
    補助。因被告船期不確定，故雖會事先與原告簽訂空白之定
    期僱傭契約，但被告並無與原告簽約之義務，被告於船期確
    定後，原告若不能履行該空白僱傭契約，被告亦不認為原告
    不履行契約，僅會認定其年資中斷。
  (二)又按船員僱傭契約核可標準及作業辦法第3條規定，船公司
    於船員上船服務前、下船服務約滿後，須依據船員手冊暨其
    護照之登載，向相關主管機關為申報，被告公司於主管機關
    驗畢發回後，即開放船員得隨時領回，原告稱被告留置期約
    屆滿船員之船員服務手冊 (船員證)以及船員護照云云，並
    非事實。依船員法第24條規定，原告在船服務中斷逾三個月
    者，被告公司本即無義務累計其服務中斷以前之年資，原告
    所稱89年9月26日至91年4月1日中斷期間，為原告接受交通
    部安排之輔導轉業期間，92年9月22日至93年2月27日及94年
    5月16日至94年12月2日兩段期間，則為參加被告公司提供之
    訓練課程，被告公司因此均排除船員法第24條規定，例外累
    計年資。
  (三)再者，原告雖於95年4月20日向被告公司申請退休，被告公
    司核其自80年5月6日起至95年2月22日之在船服務年資僅8.
    5397年，依船員法第51條第1項未達退休標準，惟被告仍為
    原告辦理優退核發其優退金原告主張追溯其80年5月6日中斷
    前之在船服務年資，依法洵屬無據，原告自始並無退休金請
    求權，被告公司並無給付原告退休金之義務。並聲明：請求
    駁回原告之訴及其假執行之聲請，訴訟費用由原告負擔。如
    受不利之判決，願提供擔保請准宣告免為假執行。
三、兩造不爭執事項：
  (一)原告自73年8月20日起陸續與被告公司簽訂定期僱傭契約，
    於被告所屬船舶上擔任報務主任職務，並於91年9月15日改
    任船副職務，迄至95年2月22日於服務船舶下船後，兩造即
    未再簽訂任何定期僱傭契約。
  (二)兩造於原告上每艘船舶服務前，均會要求原告完成船員體格
    證明書 (現改稱上船前注意事項或上船前手續檢查表，即體
    檢表)及簽署船員定期僱傭契約。
  (三)原告於79年10月1日自被告所屬長昇輪定期約滿下船後，迄
    至80年5月6日始再次受僱服務於被告所屬長風輪，中斷受僱
    期間達7個月餘。
  (四)被告公司勞工退休辦法第8條第1項規定：在被告公司所屬船
    舶連續服務滿10年以上者，年齡已滿55歲者，或在被告公司
    所屬船舶連續服務滿20年者，申請退休，此勞工退休辦法為
    兩造間勞動契約內容之一部份。
  (五)原告於95年4月20日以其年事已高、體力不濟為由，依船員
    法第51條規定，向被告申請准予退休，且被告業已就原告工
    作年資自80年5月6日起至95年2月22日止，計8.6年 (實際為
    8.5397年)之退休金1,712,397元予原告。假設被告應給付退
    休金差額，其差額應為741,890元。
  (六)原告於96年6月12日高雄市勞資爭議協會為兩造進行勞資爭
    議協議時，向被告請求自73年8月21日起至85年5月5日期間
    受僱年資之退休金，惟因被告堅持年資不予併計，而協議不
    成立。
  (七)被告所提出之服務期間表（詳如附件）所載，原告於被告所
    屬船舶各段服務期間無誤。
四、原告73年8月21日起至85年5月5日止之服務年資應否併計工
    作年資
  1.原告自73年8月21日起至96年1月12日止係擔任海員工作，惟
    關於船員之勞動條件，於88年6月23日船員法公布前，當時
    海商法（即民國51年7月25日修正公布之版本，以下簡稱舊
    海商法）設有特別規定；自88年6月23日船員法公佈施行起
    ，則以船員法規範之。按海員係依海商法僱用，服務於船舶
    上所有人員，依舊海商法第5條規定：「海商事件本法無規
    定者，適用民法及其他有關法律之規定」；船員法第1條則
    規定：「為保障船員權益，維護船員身心健康，加強船員培
    訓及調和勞雇關係，促進航業發展，特制定本法；本法未規
    定者，適用其他法律之規定」。是以海員應先適用舊海商法
    、船員法之規定，於舊海商法、船員法無規定者，始適用民
    法及其他法律之規定。勞動基準法之規定，僅能視為舊海商
    法第5條、船員法第1條所稱「其他有關法律之規定」。衡諸
    勞動基準法原係依據陸上勞工之條件為基礎，其適用於海員
    ，需在舊海商法、船員法無規定之情形下，並應以勞動基準
    法關於與海員之性質能相容之部分為限，合先敘明。
  2.查原告係95年4月20日申請退休，此有報告在卷可稽（本院
    卷第100頁），原告主張其於96年1月12日退休，依當時有效
    之船員法（即98年7月8日修正前之版本，以下簡稱船員法）
    第51條規定，「船員有下列情形之一者，得申請退休︰一、
    在船服務年資10年以上，年滿55歲者。二、在船服務年資20
    年以上者。... 本法施行前之船員工作年資，其退休金給與
    標準，依本法施行前之海商法規定計算」，是以原告之退休
    年資，於船員法施行前應依舊海商法之規定，此後則依船員
    法之規定認定之，惟被告公司就年資認定若有更有利於勞工
    之規定者，則從其規定。
  3.原告自73年8月21日起至85年5月5日止雖陸續服務於被告所
    屬船舶，惟均係就各次航程分別簽署定期契約，此為兩造所
    不爭執。經查，被告之勞工退休辦法就工作年資認定並無特
    別規定，此有長榮海運股份有限公司勞工退休辦法在卷可稽
    （本院卷第18至20頁）；船員法第24條則明文「僱傭契約因
    故停止履行後，繼續履行原約或定期僱傭契約屆滿後，未滿
    三個月又另訂定新約時，船員前後工作年資應合併計算。船
    員工作年資之計算應包括船員在同船舶或同一公司法人所屬
    或經營之不同船舶之工作年資。但曾因僱傭契約終止領取辭
    退金或退休金者，不在此限」，是以船員法施行後原告之服
    務年資，若各段定期僱傭契約之間隔未滿3個月，工作年資
    應合併計算，固無疑義；惟於舊海商法時期，該法第59條、
    第60條分別就無定期僱傭契約及定期僱傭契約之終止為規定
    ，顯見以定期僱傭契約僱用船員確為舊海商法所許，然舊海
    商法就各段定期僱傭契約之年資合併計算一節並無特別規定
    。惟依73年7月30日公布之勞動基準法第10條規定，定期契
    約屆滿後未滿三個月而訂定新約或繼續履行原約時，勞工前
    後工作年資，應合併計算，核其內容與船員法第24條之規定
    意旨相符，顯見其與海員之工作性質並無矛盾，是以於舊海
    商法時期，關於原告工作年資之認定，當時勞動基準法第10
    條之規定應有其適用。綜上，於原告之工作期間內，若各段
    定期僱傭契約之間隔未滿3個月，工作年資均應合併計算；
    至於定期僱傭契約期間之間隔若超過3個月，除別有其他規
    定應計算該段年資外，雇主即無將年資併計之義務。
  4.被告以原告自89年10月1日自立昇輪下船後，迄90年5月6日
    始再於青風輪服務，中斷7個月又5日，且此段期間原告與被
    告公司失聯等情為由，主張無法承認原告中斷以前之年資；
    原告則主張此段期間為待命期間，且未發還護照、海員手冊
    等證件，故此段時間仍應計入工作年資。經查：
  (1)按兩造所簽既為定期僱傭契約，則於兩段契約期間中之間隔
    時間（以下簡稱中斷期間），除被告另以其他方式限制原告
    從事其他工作外，無從認為兩造於該間隔期間有僱傭關係存
    在。系爭自89年10月1日迄90年5月6日止之中斷期間長達7月
    餘（以下簡稱系爭中斷期間），若兩造間別無僱傭關係，則
    依上開3.所述，無從認為中斷以前之年資應併計原告服務年
    資。
  (2)就原告主張被告於船舶到港後即將空白僱傭契約寄到船員家
    中，要求船員簽名並覓妥保證人後寄回一節，被告對此固不
    否認，惟陳稱船員未為承諾前，空白契約無法拘束雙方，且
    依法船員僱傭契約須事先送主管機關核准，故被告必須要求
    船員事先簽妥寄回，無法上船再簽約。查原告所提出之船員
    定期僱傭契約格式（本院卷第107頁），就服務船名、期間
    等重要事項均完全空白，亦無被告簽名，是以寄送空白契約
    之行為依法僅屬要約之引誘，縱如原告所述，原告於下船前
    即可預先知悉未來約半年之航班（本院98年9月17日言詞辯
    論筆錄），至多亦僅能解為該空白契約為要約，惟無論如何
    ，於原告簽約寄回前，均無從認為兩造間業已成立僱傭契約
    。況且，縱兩造確已成立僱傭契約，然該僱傭契約均為定期
    契約，亦即於僱傭期間開始前，原告仍無為被告服勞務之義
    務，兩造間亦無僱傭之權利義務，僅原告須於約定之僱傭期
    間開始之日依約提供勞務，被告屆時須依約給薪而已，是以
    縱被告先行寄送空白僱傭契約，亦無從認為兩造間於中斷期
    間亦成立僱傭關係；舊海商法並無所謂「待命期間」之規定
    ，自無從認為此段單純空檔亦得計入原告服務年資。再者，
    舊海商法第54條、船員法第12條均有船員僱傭契約須先送航
    政主管機關認可或核可之規定，是以被告提前要求原告簽定
    書面僱傭契約，係基於法律要求，並無不合，併此敘明。
  (3)被告固不否認其有海員亦可能有陸勤時間，在被告公司辦公
    室擔任行政工作，該段陸勤時間被告給薪，亦計入年資，陸
    勤人員日後可以再請調海勤人員，若具有海員資格，被告有
    需求時可再派其上船，原告亦有1.03年之陸勤時間已計入年
    資，惟陳稱並非所有船員下船時間均為陸勤時間（本院98年
    9月17日言詞辯論筆錄），然原告並未舉證證明其於系爭中
    斷期間曾於被告公司擔任何種行政工作，自無從認為系爭中
    斷期間為陸勤時間而應計入年資。
  (4)就原告主張被告並未發還海員手冊、護照等證件一節，被告
    否認有扣留船員證件，陳稱該等證件於航程中需隨時備至於
    船上以備主管機關查驗，於下船後，船員可隨時領回，被告
    並未加以扣留。經查，被告確備有領回海員手冊、護照之簽
    收表提供船員簽名，此有簽收表在卷可稽（本院卷第69至71
    頁），且因上開證件需每次檢附，確有一定程度不便，船員
    若求方便不欲領回，長期存放於被告公司，亦屬常情，是以
    尚不能以原告並未每次取回證件，即認為係出於被告之扣留
    ，原告既未另行舉證證明被告確有扣留證件，經原告請求仍
    不發還之情況，尚無從僅以原告並未於定期僱傭契約終止後
    立即領回證件，即認為被告扣留原告之證件。
  (5)原告另主張其過去曾有更長之年資中斷期間，被告仍予認列
    年資，是以系爭中斷期間亦應併計云云，被告陳稱其過去之
    中斷期間係因接受交通部輔導轉業、接受船員訓練及補考重
    訓等情況而中斷，被告為體恤船員，始以優於法令要求之解
    釋方式予以認列年資。按被告縱有將其他中斷期間予以認列
    年資之情況，亦不因而創造被告應一併認列所有中斷期間年
    資之義務，法律既未課被告以就系爭中斷期間予以認列年資
    之義務，則原告僅以被告已認列其他中斷期間，主張系爭中
    斷期間亦應予以認列，於法尚有未合。
  (6)綜上，依被告之員工退休辦法、舊海商法、勞動基準法及船
    員法之規定，系爭中斷期間業已逾3月，依法無從與中斷前
    之年資併計原告之工作年資。
五、被告自85年5月6日起算原告之工作年資，並無不合，從而，
    原告主張其自73年8月21日起至85年5月5日止之工作年資應
    併計退休年資，而依勞動基準法第55條請求被告給付系爭中
    斷期間之退休金差額760,000元及自起訴狀繕本送達翌日起
    至清償日止，按年息5%計算之利息，為無理由，應予駁回。
六、因本案事證已臻明確，兩造其餘主張陳述及所提之證據，均
    毋庸再予審酌，附此敘明。
七、據上論斷：原告之訴為無理由，並依民事訴訟法第七十八條
    判決如主文。
中    華    民    國    98    年    10    月    8    日
                    勞工法庭    法  官  陳怡雯
以上正本係照原本作成。
如對本判決上訴，須於判決送達後20日內向本院提出上訴狀。
中    華    民    國    98    年    10    月    8    日
                                書記官  鄭美華


司法院資訊處製作；財團法人民間司法改革基金會備份。
